【裁判字號】    99,醫,3
【裁判日期】    990813
【裁判案由】    損害賠償
【裁判全文】
臺灣臺北地方法院民事判決                 99年度醫字第3號
原      告  乙○○
            甲○○
共      同
訴訟代理人  張家琦律師
            林鳳秋律師
複 代理 人  鄭牧民律師
被      告  財團法人臺灣基督長老教會馬偕紀念社會事業基金
            會馬偕紀念醫院
法定代理人  丁○○
被      告  丙○○
上  2  人
訴訟代理人  劉紀翔律師
上列當事人間損害賠償事件，本院於民國99年7 月26日言詞辯論
終結，判決如下：
    主      文
原告之訴及假執行之聲請均駁回。
訴訟費用由原告甲○○負擔三分之一、餘由原告乙○○負擔。
    事實及理由
一、原告主張：訴外人張淑貞於民國84年3 月25日下午5 時5 分
    許前往被告財團法人臺灣基督長老教會馬偕紀念社會事業基
    金會馬偕紀念醫院（下稱馬偕醫院）急診求治，被告丙○○
    係馬偕醫院之受僱醫師，明知張淑貞有噁心、嘔吐、冒冷汗
    、自言自語、癲癇發作等「蜘蛛網膜下腔出血」之前趨症狀
    產生，竟誤診為「過度換氧症候群」，且疏未給與監測並親
    自診療，將張淑貞置於急診室走道，未採取即時正確醫療處
    置，使張淑貞病況惡化，終致張淑貞於同年5 月9 日因中樞
    衰竭不治死亡。甲○○、乙○○分別係張淑貞之配偶、子女
    ，甲○○因此支出殯葬費新臺幣（下同）30萬元，乙○○則
    受有扶養費187 萬元之損害，另各依序請求非財產上損害70
    萬元、13萬元，爰依侵權行為及契約債務不履行、繼承法律
    關係，請求被告連帶如數給付甲○○100 萬元、乙○○200
    萬元本息等語。併聲明：(一)被告應連帶給付原告甲○○100
    萬元、原告乙○○200 萬元，及均自起訴狀繕本送達翌日起
    至清償日止，按年息5 ％計算之利息。(二)願供擔保請准宣告
    假執行。
二、被告則以：訴外人張淑貞於上述時間前往馬偕醫院急診就醫
    ，曾出現噁心、嘔吐、冒冷汗、自言自語等情形，但無出現
    癲癇發作、抽搐、口吐白沫等蜘蛛網膜下腔出血之症狀，經
    被告丙○○於同日下午5 時10分進行理學檢查正常，診斷認
    為張淑貞係因緊張引起歇斯底里反應，所為處置及過程符合
    當時臨床醫療水準，並無任何疏失，且上開診斷結果及處理
    過程與張淑貞死亡結果間亦無因果關係，被告丙○○對張淑
    貞之處置並無疏失；又原告於84年6 月7 日向本院刑事庭自
    訴被告丙○○業務過失時，即已知有損害賠償義務人，卻遲
    至98年6 月24日始提起本件訴訟，是原告因侵權行為所生之
    損害賠償請求權已罹於時效而消滅；況原告與被告丙○○均
    非系爭醫療契約當事人，原告依醫療契約法律關係請求被告
    丙○○與被告馬偕醫院連帶賠償其損害，亦無理由；而民法
    第227 條之1 規定係於88年4 月21日增訂公布，原告主張之
    契約債務乃發生於84年3 月25日，亦不得據此請求被告賠償
    ，遑論依民法第227 條之1 準用民法第197 條規定，原告依
    不完全給付所致人格權受侵害之請求權亦已罹於請求權時效
    等語置辯。併聲明：(一)原告之訴及假執行之聲請均駁回。(二)
    如受不利判決，願供擔保請准宣告免假執行。
三、兩造不爭執之事實：
  (一)原告甲○○、乙○○分別為張淑貞之夫及子。張淑貞於84年
    3 月25日下午5 時5 分許至被告馬偕醫院急診就醫，由被告
    丙○○負責診治。
  (二)張淑貞於84年3 月25日當日晚間20時10分許，於馬偕醫院因
    蜘蛛網膜下腔出血，經心肺復甦術急救，轉入外科加護病房
    ，延至84年5 月9 日因中樞衰竭不治死亡。
    以上事實，為兩造所不爭執（見本院卷第45至46頁），且有
    馬偕醫院急診病歷為證（見北調卷第28至29頁），堪信為真
    正。
四、原告主張被告丙○○擔任病患張淑貞之主治醫師，竟將張淑
    貞所罹患之「蜘蛛網膜下腔出血」誤診為「過度換氧症候群
    」，且疏未給與監測並親自診療，及時採行正確醫療處置，
    終致張淑貞不治死亡云云，惟為被告所否認，並以前揭情詞
    置辯，則本件爭點厥為：(一)原告主張侵權行為損害賠償請求
    權是否已罹時效而消滅？(二)原告依不完全給付之法律關係請
    求損害賠償，其請求權是否已罹時效？(三)被告丙○○對張淑
    貞之診斷及處置是否有過失？(四)原告2 人所受損害金額各若
    干？
五、法院之判斷：
  (一)原告主張侵權行為損害賠償請求權是否已罹時效而消滅？
  1.按因侵權行為所生之損害賠償請求權，自請求權人知有損害
    及賠償義務人時起，2 年間不行使而消滅，民法第197 條第
    1 項前段定有明文；又消滅時效，自請求權可行使時起算；
    因侵權行為所生之損害賠償請求權，自請求權人知有損害及
    賠償義務人時起，2 年間不行使而消滅。民法第128 條前段
    、第197 條第1 項前段分別定有明文。而民法第197 條所謂
    知有損害，即知悉受有何項損害而言，至對於損害額則無認
    識之必要，故以後損害額變更而於請求權消滅時效之進行並
    無影響；另關於侵權行為損害賠償請求權之消滅時效，應以
    請求權人實際知悉損害及賠償義務人時起算，非以知悉賠償
    義務人因侵權行為所構成之犯罪行為經檢察官起訴，或法院
    判決有罪為準（最高法院97年台上字第1720號判決參照）。
  2.查：原告固主張丙○○有上開侵權行為之事實，惟原告之配
    偶張淑貞係於84年5 月14日死亡，且原告於84年6 月7 日以
    同一侵權行為事實向本院刑事庭提起自訴，有該自訴狀可參
    （見本院84年度自字第653 號刑事卷第1 至4 頁），足見原
    告自斯時起其已知因侵權行為而受有損害。又原告固曾於上
    開刑事案件審理期間之86年3 月24日向臺灣高等法院提起刑
    事附帶民事訴訟，案列86年度附民字第154 號，惟因刑事訴
    訟經該院以85年度上訴字第4771號諭知被告丙○○無罪，其
    附帶民事訴訟亦經該院於87年2 月24日依刑事訴訟法第503
    條第1 項規定判決駁回，於同年3 月9 日寄存送達原告住所
    地轄區派出所，嗣於同年3 月29日確定，亦經本院調閱上開
    刑事卷及附民卷宗查閱無訛。按附帶民事訴訟經依刑事訴訟
    法第503 條第1 項判決駁回者，亦屬民法第131 條所定「起
    訴因不合法而受駁回之裁判」，其原中斷之時效，於駁回之
    裁判確定時，應視為不中斷（最高法院79年台上字第496 號
    判決參照）。雖然附帶民事訴訟起訴狀送達債務人時，亦得
    認為有請求之效力，而該狀係86年3 月31日送達（見前述附
    民卷第25、26頁），其因請求而中斷之時效至遲亦僅能持續
    至前述附帶民事訴訟經駁回確定之時。依民法第130 條規定
    ，原告如未於其後6 個月內（即至遲於87年6 月29日前）起
    訴者，其時效仍視為不中斷。乃遲至98年6 月25日始提起本
    件訴訟請求賠償，有起訴狀上收狀戳可稽（見北調卷第2 頁
    ），則原告之侵權行為損害賠償請求權，顯已罹於前述2 年
    之短期時效而消滅，是原告依侵權行為法律關係請求馬偕醫
    院與丙○○負連帶賠償責任，自無理由。
  (二)原告依不完全給付之法律關係請求損害賠償，其請求權是否
    已罹時效？
  1.按當事人互相表示意思一致者，無論其為明示或默示，契約
    即為成立，本件原告係主張訴外人張淑貞與馬偕醫院間成立
    醫療契約（見本院卷第33頁反面），而被告丙○○則係馬偕
    醫院聘請為張淑貞提供醫療服務之人員，屬馬偕醫院之履行
    輔助者（民法第224 條參照），非系爭醫療契約之當事人，
    故原告主張依系爭醫療契約法律關係請求被告丙○○與馬偕
    醫院負連帶賠償責任云云，自無足取。
  2.又醫療提供者與病人間之契約，性質上為類似委任之無名契
    約，並應受醫療法之規範，醫療機構應負善良管理人之注意
    義務。病人如因可歸責於醫療提供者之事由而受誤診而致死
    亡，則診治疾病或療傷治癒之目的已不能達成，契約當事人
    之一方為病人，因已死亡而喪失權利能力，依最高法院54年
    台上字第951 號判例意旨，其生命被害發生之損害賠償請求
    權亦無由成立，繼承人所繼承者僅病人生前因身體、健康受
    侵害發生之損害賠償債權而已。民法於88年4 月21日固修正
    新增第227 條之1 ，明定債務人因債務不履行，致債權人之
    人格權受侵害者，準用同法第192 條至第195 條及第197 條
    之規定，負損害賠償責任，使債權人不論依侵權行為或債務
    不履行請求賠償因人格權受侵害發生之損害，均可同獲保障
    。惟：原告所主張者係其等因支出殯葬費、所受法定扶養費
    及非財產上之損害賠償，均係因被告馬偕醫院不完全給付致
    張淑貞死亡所生，上開利益之損害應均係原告本身所受之損
    害，並非基於繼承張淑貞生前因身體、健康受侵害發生之損
    害賠償請求權，自不在民法第227 條不完全給付損害賠償範
    圍內，是原告本於民法第227 條不完全給付及繼承法律關係
    ，據以請求賠償，尚嫌無據。
  3.再者，債權人依民法第227 條不完全給付之規定請求債務人
    賠償損害，與依同法第227 條之1 之規定請求債務人賠償人
    格權受侵害之損害，係不同之法律關係，其請求權各自獨立
    ，且其消滅時效各有規定，前者之請求權，固應適用民法第
    125 條一般請求權15年時效之規定；後者之請求權，則依民
    法第227 條之1 規定，應準用民法第197 條2 年或10年時效
    之規定。本件原告固主張：張淑貞因病就診，被告馬偕醫院
    於提供醫療給付之疏失，致張淑貞發生死亡之結果，其中甲○○就支出殯葬費用及慰撫金部分，乙○○就扶養費及慰撫
    金部分，依民法第227 條之1 之規定請求被告馬偕醫院負損
    害賠償責任云云，惟：訴外人張淑貞與馬偕醫院成立醫療契
    約之時間為84年3 月25日，斯時民法第227 條之1 尚未生效
    施行，且該條文生效後並無溯及既往之效力，已難謂此部分
    主張有據；縱認88年4 月21日修正後民法第227 條之1 規定
    係債務不履行請求賠償因人格權受侵害發生之損害填補法理
    之補充，依上開說明，仍應準用民法第197 條關於侵權行為
    損害賠償請求權時效之規定，是原告請求被告馬偕醫院應依
    民法第227 條之1 負損害賠償責任，亦已罹於民法第197 條
    之2 年或10年時效。是被告抗辯：本件已罹於時效，自得拒
    絕給付，即屬有據。
  (三)本件原告依侵權行為或不完全給付法律關係對被告丙○○、
    馬偕醫院之損害賠償請求權既已罹於時效，業如前述，則本
    院即毋庸再審究被告丙○○對張淑貞之診斷及處置是否有過
    失及原告所受損害金額各若干，附此敘明。
六、綜上所述，本件被告抗辯原告之損害賠償請求權已罹於消滅
    時效，不得再請求，尚屬可信。從而，原告基於侵權行為及
    不完全給付之法律關係，請求被告連帶給付原告甲○○100
    萬元、原告乙○○200 萬元，及均自起訴狀繕本送達翌日起
    之法定利息，為無理由，不應准許。其假執行之聲請亦失所
    附麗，應併予駁回。
七、本件為判決之基礎已臻明確，兩造其餘之攻擊或防禦方法及
    證據，經本院斟酌後，認為均不足以影響本判決之結果，亦
    與本案爭點無涉，自無逐一詳予論駁之必要，併此敘明。
八、據上論結，本件原告之訴為無理由，依民事訴訟法第78條、
    第85條第1項但書，判決如主文。
中    華    民    國    99    年    8     月    13    日
                  民事第五庭    法  官  胡宏文
以上正本係照原本作成。
如對本判決上訴，須於判決送達後20日內向本院提出上訴狀。如
委任律師提起上訴者，應一併繳納上訴審裁判費。
中    華    民    國    99    年    8     月    13    日
                                書記官  曾寶生

司法院資訊處製作；財團法人民間司法改革基金會備份。
